最高法院刑事判決　　　　　　九十六年度台上字第五二二三號
上　訴　人　台灣高等法院檢察署檢察官
上　訴　人
即　被　告　甲○○
選任辯護人　陳凱聲律師
　　　　　　黃子素律師
被　　　告　乙○○
選任辯護人　林亦書律師
上列上訴人等因被告等違反貪污治罪條例等罪案件，不服台灣高
等法院中華民國九十四年十二月二十三日第二審更審判決（九十
三年度重上更(四)字第五五號，起訴案號：台灣桃園地方法院檢察
署八十二年度偵字第七二三三、七二五七、七二七六、七三八七
、七三八八、八四五八、八四六八、八四九五、九○九三、九○
九五、一○九七八、一○四八四號），提起上訴，本院判決如下
：
    主  文
原判決撤銷，發回台灣高等法院。
    理  由
本件原判決撤銷第一審關於甲○○交付賄賂及乙○○部分之科刑
判決，改判依行為時牽連犯從一重論處上訴人即被告（下稱被告
）甲○○以共同連續對於依據法令從事公務之人員，關於違背職
務之行為，交付賄賂罪刑；諭知被告乙○○無罪，固非無見。
惟查：（一）未經參與審理之法官參與判決者，其判決為當然違
背法令，刑事訴訟法第三百七十九條第十三款定有明文。本件依
原審民國九十四年十一月二十四日審判筆錄記載，合議庭參與審
理之審判長法官為林堭儀，法官為蔡明宏、宋祺，且於同（二十
四）日辯論終結，定於同年十二月二十三日宣判（見原審上更 <
四> 卷第二三七至二五六頁），然九十四年十二月二十三日之判
決正本則記載參與判決之審判長法官為林堭儀、法官為陳憲裕及
宋祺，其中法官陳憲裕顯係未參與審理而參與判決，其判決顯屬
違背法令。（二）懲治走私條例第二條第一項規定處罰私運逾行
政院公告數額之管制物品進出口之行為，其成罪與否乃在該運送
之管制物品有無逾公告數額。如所運送進出口之物品已逾行政院
公告之數額者，未報運時，固為本法所處罰之對象，即已報運有
所不實者，應仍有懲治走私條例第二條之適用，不因其形式上有
無報關進出口而異（本院九十一年台上字第六四號判例參照）。
本件原判決事實欄第一項既認定被告甲○○於八十二年六月十五
日及同年月十九日報運貨物進口之行為有所不實（以龍舌蘭酒矇
混軒尼詩ＶＳＯＰ等高級洋酒），理由欄亦說明「洋酒」係被告
甲○○行為時「懲治走私條例公告管制物品項目及其數額」丙項
之管制物品，如若無訛，則該批報運進口不實之洋酒是否逾公告
數額，即有究明之必要。原審並未調查審認，遽認無懲治走私條
例第二條第一項之適用，而不另為無罪之諭知（見原判決第十五
頁倒數第二二至六行），即有不適用法則及調查未盡之違誤。（
三）刑法第二百十五條之從事業務者登載不實罪，係以從事業務
之人，明知為不實之事項，而登載於其業務上作成之文書，足以
生損害於公眾或他人，為構成要件，屬於身分犯之一種。故非從
事該項業務之人，除有與特定身分、關係者共犯情形，得依刑法
第三十一條第一項規定處理外，即無成立該罪之餘地。而此所稱
之「業務上作成之文書」，係指從事業務之人本於其業務上之行
為關係所製作之文書而言；倘非本於其業務上之行為關係所作成
之文書，即非此所謂之「業務上作成之文書」。至刑法第二百十
條之偽造私文書罪，則以無製作權人而捏造他人名義製作該文書
為構成要件。原判決事實欄第一項認定：張峻華在被告甲○○住
處，以其所有之國際牌Ｒ三三○型打字機，繕打ＣＡ／８２／３
０００／１３９４（原判決誤載為ＣＡ／８２／３０００／３９
４；見八十二年度偵字第八四九五號卷第十頁）及ＣＡ／８２／
３０００／１４４９二紙業務上之文書，以運騰股份有限公司（
下稱運騰公司）名義不實申報進口三百五十箱龍舌蘭酒之進口報
單後，交由尹慶麟於八十二年六月十五日及同年月十九日以方仲
報關行投單報關行使，足以生損害於關稅主管機關對於酒類進口
科徵稅捐之管理等情，因而論處被告甲○○與張峻華、尹慶麟、
張亞立（以上三人已判決確定；張亞立負責至國外購酒）等人係
犯刑法第二百十六條之行使第二百十五條之業務登載文書不實罪
之共同正犯，併就打字機一台為沒收之諭知。然查，本件進口報
單究係何人本於其業務上之行為關係所應製作之文書，其他非從
事該項業務之人如何得與從事業務之人成立共同正犯，原判決並
未於事實欄明白認定，然後於理由欄說明憑以認定之理由及證據
，本院無從判斷其法律適用是否正確（原判決事實欄第二項進口
行動電話機具部分，亦同）。況據案內資料所載，上開進口報單
所載「運騰公司」名義進口洋酒，似未徵得該公司之同意，此已
據運騰公司代表人周維道提出告訴，並經檢察官移送原法院上訴
審併案審理（見台灣台北地方法院檢察署八十三年度偵字第一五
三二二號影印卷）。是否屬實，攸關被告甲○○此部分事實是否
成罪或罪名之認定，原審未翔實調查，審認明白，遽行判決，自
欠允當。（四）關於牽連犯及想像競合犯之新舊刑法比較，孰於
行為人有利，應先就所犯新刑法各罪，定一法定刑較重之條文，
再就所犯舊刑法各罪，定一法定刑較重之條文，然後再就此較重
之新舊法條比較其輕重，以為適用之標準。本件關於進口行動電
話機具部分，原判決於為新舊法之比較，係以：被告甲○○行為
後，懲治走私條例第八條第一項於九十一年六月二十六日修正公
布，有期徒刑部分自三年以下提高為五年以下，罰金部分自新台
幣（下同）十五萬元以下提高為三百萬元以下，比較修正前後之
規定，應適用有利於被告之修正前即八十一年七月二十九日修正
公布之懲治走私條例第八條第一項之規定；以及貪污治罪條例於
八十五年十月二十三日公布修正，將第十條之罪改列為第十一條
，法定刑由「處一年以上七年以下有期徒刑，得併科新台幣三十
萬元以下之罰金」，提高為「處一年以上七年以下有期徒刑，得
併科新台幣三百萬元以下之罰金」，經比較結果，應適用有利於
被告之修正前即八十一年七月十七日修正公布之貪污治罪條例第
十條第一項、第二項之規定；然後再就所牽連之刑法第二百十六
條之行使業務不實文書罪、八十一年七月二十九日修正公布懲治
走私條例第八條第一項之常業走私罪、八十一年七月十七日修正
公布貪污治罪條例第十條第二項、第一項之行賄罪，定較重之八
十一年七月十七日修正公布貪污治罪條例第十條第二項、第一項
，以為論處被告甲○○之適用，自有不適用法則之違法。又貪污
治罪條例第十一條之行賄罪於九十二年二月六日亦有修正，懲治
走私條例第八條第一項之常業走私罪，則於九十五年五月三十日
修正刪除，並自九十五年七月一日施行。原判決或疏略、或不及
為比較說明，同欠允洽（此部分走私事實，檢察官係依懲治走私
條例第二條第一項起訴，經原審變更起訴法條為同條例第八條第
一項，於更審時宜注意及之）。（五）刑法第二條第一項有關行
為時法、中間法與裁判時法之比較，應就罪刑有關法定加減原因
等一切情形，綜合其全部之結果而為比較，再適用有利於行為人
之法律處斷。被告甲○○行為時之八十一年七月十七日貪污治罪
條例第十條第一項，及行為後八十五年十月二十三日修正公布之
貪污治罪條例第十一條第一項，暨裁判時九十二年二月六日貪污
治罪條例第十一條第一項之法定本刑，其有期徒刑部分均為一年
以上七年以下，而後二者得併科新台幣三百萬元以下之罰金，固
較前者得併科新台幣三十萬元以下之罰金為重，但八十一年七月
十七日修正公布之貪污治罪條例第十條第三項規定「犯前二項之
罪，在偵查或審判中自白者，減輕其刑」，八十五年十月二十三
日修正公布之貪污治罪條例第十一條第三項、九十二年二月六日
修正公布之貪污治罪條例第十一條第四項則規定「犯前二（三）
項之罪，在偵查或審判中自白者，減輕或免除其刑」（九十二年
二月六日修正公布之貪污治罪條例第十一條，原第三項移列第四
項，並增訂第二項、第五項）。而「有期徒刑、拘役、罰金減輕
者，減輕其刑至二分之一。但同時有免除其刑之規定者，其減輕
得減至三分之二」，刑法第六十六條明文規定。原判決理由欄謂
被告甲○○於檢察官偵中自白行賄犯行，並減輕其刑（見原判決
第十六頁倒數第三至一行），如若無訛，則依減輕後之法定本刑
最高度比較，自以九十二年二月六日修正公布之貪污治罪條例第
十一條第一項之規定，有利於被告甲○○，乃原判決卻適用八十
一年七月十七日貪污治罪條例第十條第一項論處，難謂無適用法
則不當之違誤。（六）原判決係以經勘驗被告乙○○於八十二年
八月四日晚間之警詢錄影帶（編號Ｄ），認警方並未全程連貫錄
影，而有突然中斷錄影情形，就被告乙○○於中斷錄影前後應訊
之神情、態度、是否承認犯行等相異之情形及發生重大轉折情事
觀察，警員何以中斷錄影、以及中斷錄影期間究竟發生何事，顯
有可疑等情，因認被告乙○○在警詢之自白及所寫自白書是否確
係出於其自由意志所為，顯屬存疑，應認其警詢自白為無證據能
力予以排除（見原判決第二一頁倒數第二行至第二三頁第一五行
）。稽之案內資料，被告乙○○供稱在此中斷錄影期間遭灌水刑
求；證人即司法警察周威廷對此則證稱：係因開始被告乙○○沒
承認，經提示黃宏偉及其他被告有關筆錄，警員與被告爭辯，此
部分錄影沒有意思，所以停下來等語（見原審上訴卷<二>第二二
○頁正、反面）。關於被告乙○○抗辯刑求一事，原判決已說明
並無遭受強暴、脅迫等不正方法逼供之情事（見原判決第二一頁
第一八至二七行）。原審勘驗筆錄所載「被告乙○○原先接受訊
問及與警員交談時均神態自若，亦始終未承認犯行，惟錄影畫面
突然出現中斷切換情形後，再次顯現錄影畫面時，被告乙○○即
有神態疲倦情形」，其所謂畫面中斷至重現錄影畫面之時間究竟
多久？何以同一捲錄影帶經原法院上訴審、上更(一)審先後三次勘
驗（見原審上訴卷<二>第二一九頁反面至二二一頁，上更(一)卷<
一> 第二二六至二二七頁反面、卷<二>第九二頁反面至九三頁）
，似均無神態疲倦情形之記載，原審係如何憑以認定被告乙○○
有神態疲倦之情形？證人周威廷所證因被告乙○○開始未承認，
經提示其他共犯筆錄，警員與被告爭辯，故未錄影乙節，是否屬
實？此之爭辯，已否足以影響及被告嗣後之陳述非出於自由意志
而為？另勘驗筆錄所載被告乙○○書寫自白書之經過，據被告乙
○○於原法院上更(一)審時陳稱在旁指導其如何書寫之警員為黃建
輝（見原審上更(一)卷第二二七頁）？有無其事？其情形如何？凡
此疑竇，與判斷被告自白是否任意性攸關，均尚待釐清。原判決
未進一步探求研析，並為必要之調查及說明，遽行判決，尚嫌速
斷。（七）八十七年一月二十一日修正公布之刑事訴訟法第一百
條之一、第一百條之二準用第一百條之一等規定，係刑事立法者
針對法官、檢察官於訊問被告，司法警察官或司法警察於詢問犯
罪嫌疑人時，為建立訊（詢）問筆錄之公信力，並擔保訊（詢）
問之合法正當，及筆錄所載內容與其陳述相符之目的性考量，課
以國家偵、審或調查機關附加錄音、錄影義務負擔之規定，並於
第一百條之一第二項規定筆錄所載之陳述與錄音或錄影之內容不
符者，對該不符部分之筆錄，賦予證據使用禁止之法效，排除其
證據能力。在此修法之前，於司法警察官、司法警察詢問犯罪嫌
疑人時，雖無必須錄音或錄影之明文，然如司法警察官、司法警
察於詢問犯罪嫌疑人時，仍予以錄音或錄影，自非法所懸禁。於
此，倘遇有筆錄與錄音、錄影之內容不相符者，基於同一法理，
宜解為對該不符部分之筆錄，排除其證據能力。故審理事實之法
院，遇有被告或犯罪嫌疑人抗辯其未有如訊（詢）問筆錄所載之
陳述時，應先調取該訊（詢）問過程之錄音或錄影帶，加以勘驗
，以判斷該筆錄所載被告或犯罪嫌疑人之陳述得否作為證據。被
告乙○○於八十二年八月五日檢察官偵查中已明白主張上開警詢
筆錄內容部分不實在（見八十二年度偵字第九○九五號卷第二八
頁反面至二九頁第一行）。此與認定被告乙○○是否有警詢筆錄
所載承認收賄十萬元之陳述，至有關係。原審未予勘驗該詢問過
程之錄音或錄影帶，以判斷該筆錄所載之陳述得否作為證據，難
謂無調查證據職責未盡之違誤。以上或為上訴意旨所指摘，或為
本院得依職權調查之事項，應認原判決仍有撤銷發回更審之原因
。至原判決關於甲○○不另為無罪諭知部分，基於審判不可分，
應併予發回。
據上論結，應依刑事訴訟法第三百九十七條、第四百零一條，判
決如主文。
中　　華　　民　　國　九十六　年　　九　　月  二十八  日
                      最高法院刑事第六庭
                          審判長法官  呂　潮　澤
                                法官  吳　昆　仁
                                法官  孫　增　同
                                法官  吳　　　燦
                                法官  黃　正　興
      本件正本證明與原本無異
                                      書  記  官
中　　華　　民　　國　九十六　年　　十　　月　　二　　日
                                                H
